【裁判字號】    92,上更(一),163
【裁判日期】    920731
【裁判案由】    違反商業會計法等
【裁判全文】
臺灣高等法院高雄分院刑事判決                九十二年度上更(一)字第一六三號
      上  訴  人
      即  被  告  甲○○
右上訴人因違反商業會計法等案件，不服臺灣屏東地方法院八十九年度訴字第四一九
號中華民國八十九年十月十七日第一審判決（起訴案號：臺灣屏東地方法院檢察署八
十八年度偵字第七三四０號），提起上訴，經最高法院發回更審，本院判決如左：
      主  文
原判決撤銷。
甲○○納稅義務人為商業登記法規定之商業負責人，以詐術逃漏稅捐，處有期徒刑肆
月，如易科罰金以參佰元折算壹日。
      事  實
一、甲○○係址設屏東縣新埤鄉○○村○○路八二號金昌號企業行實際負責人，為稅
    捐稽徵法第四十七條第三款所定商業登記法規定之商業負責人，乃係依法應納稅
    之義務人，並為該商號相關帳冊等業務上文書之製作義務人。甲○○明知乙○○
    及丙○○父子二人於民國（下同）八十四年十二月間起至八十五年三、四月間止
    ，雖分別受僱於甲○○，然其中乙○○僅領取新台幣（下同）七十七萬二千三百
    七十元，丙○○僅以每日一千五百元代價工作二日、共領取三千元薪資，竟分別
    於其業務上所掌管並製作之八十五年度各類所得扣繳暨免扣繳憑單、營利事業所
    得稅結算申報書、營業成本明細表等文書上，記載乙○○、丙○○各於八十五年
    度向其支領五十萬元（合計一百萬元）之不實事項，持以向財政部台灣省南區國
    稅局稽徵所行使，以詐術向財政部台灣省南區國稅局稽徵所提出申報，使之營造
    成本增加，營利所得減少，匿報所得額二十二萬四千六百三十元，以此方法逃漏
    營利事業所得稅（丙○○部分）五萬六千一百五十七元，足以生損害於稅捐稽徵
    機關對於稅捐稽徵之正確性及丙○○本人。嗣經乙○○及丙○○於八十七年間收
    受財政部台灣省南區國稅局潮州稽徵所補稅通知後始知受害。
二、案經被害人乙○○及丙○○訴由臺灣屏東地方法院檢察署檢察官自動檢舉偵查起
    訴。
      理  由
一、訊據上訴人甲○○於本院前審及本院審理中已坦承犯行，且告訴人丙○○於八十
    五年度僅向被告甲○○領取三千元之薪資一節，已經告訴人乙○○、丙○○先後
    分別於偵查（見八十八年度偵緝字第一一九號偵查卷第十九頁背面）、原審（見
    原審卷第十二頁背面）及本院前審審理中（本院上訴卷第二十三頁）陳述明確，
    而被告甲○○於原審時亦承認告訴人丙○○於八十五年度僅曾向其領取約十萬元
    之薪資，確未達五十萬元之額，然卻無法提出告訴人丙○○向其領取薪資之憑據
    ，是其於原審及本院調查時所稱告訴人丙○○曾向其領取十萬元薪資一節，自難
    採信。且告訴人乙○○於八十五年度向被告領取不止五十萬元之薪資一節，除經
    被告甲○○一再陳明外，並有被告甲○○所提出由告訴人乙○○各簽收四十一萬
    九千三百七十元、十萬元之簽收單各一紙，且經原審向台灣銀行潮州分行查詢結
    果，於八十五年間被告甲○○確曾簽發多紙支票予告訴人乙○○兌現收受（見原
    審卷第五十九頁），此有卷附經告訴人乙○○背書之支票影本九張可稽，而告訴
    人乙○○對於上述簽收單及背書均於原審當庭確認為其所為無誤，總計告訴人乙○○於八十五年間自上訴人甲○○處共領取七十七萬二千三百七十元之薪資，被
    告甲○○僅向稅捐機關陳報告訴人乙○○向其領取五十萬元薪資，顯然足使稅捐
    機關短少對告訴人乙○○之稅收；此外，並有載明告訴人二人等於八十五年間各
    向被告甲○○領取五十萬元薪資，卷附被告甲○○所製作之八十五年度各類所得
    扣繳暨免扣繳憑單、營利事業所得稅結算申報書、營業成本明細表等文書可稽，
    足見被告甲○○確有於其業務上作成之文書上為不實之登載，製作不實之扣繳憑
    單，並為逃漏營利事業所得稅而虛列其支出予告訴人丙○○薪資之營業成本，復
    持以向稅捐機關行使，足生損害於稅捐機關對稅捐稽徵之正確性及丙○○。又被
    告甲○○所經營之金昌號企業行八十五年度營利事業所得稅虛報告訴人乙○○、
    丙○○等二人薪資各五十萬元，經核定被告匿報所得額為二十二萬四千六百三十
    元，以致逃漏營利事業所得稅額為五萬六千一百五十七元，足以生損害於稅捐稽
    徵機關對於稅捐稽徵之正確性及丙○○本人等情，已據本院向財政部台灣省南區
    國稅局潮州稽徵所函查明確，有該稽徵所九十二年七月七日南區國稅潮州一字第
    ０九二００一六四二五號函一份在本院卷第十九頁可憑。本件事證明確，被告犯
    行堪以認定。
二、被告甲○○係金昌號企業行實際負責人，為稅捐稽徵法第四十七條第三款所定商
    業登記法規定之商業負責人，乃係依法應納稅之義務人，並為該商號相關帳冊等
    業務上文書之製作義務人，其竟製作不實之扣繳憑單、營利事業所得稅結算申報
    書、營業成本明細表等業務上之文書，持以向稅捐機關申報以逃漏稅捐，足生損
    害於稅捐機關稽徵稅捐之正確性及告訴人丙○○之行為。核被告所為，係犯刑法
    第二百十六條、第二百十五條之行使業務登載不實文書罪、稅捐稽徵法第四十七
    條第三款、第四十一條之商業負責人以詐術逃漏稅捐罪。被告於其業務上之文書
    為不實登載後，進而行使，其登載不實之低度行為為行使之高度行為所吸收，故
    不另論罪。被告所犯以行使業務上登載不實內容之文書，持以向稅捐機關申報以
    逃漏稅捐，二者有方法、結果之牽連關係，應從一重之詐術逃漏稅捐罪處斷。
三、公訴意旨另以：被告甲○○有偽造告訴人等各向其取五十萬元薪資之不實工資表
    ，因認被告甲○○尚另涉有刑法第二百十條之偽造私文書嫌云云。經查：被告甲○○自偵查中起即未曾供述有製作工資表一事，且偵查中亦未曾查扣該工資表，
    既無積極證據足認該工資表確實存在，公訴意旨所指被告此部分犯行，即難逕行
    認定，惟因公訴意旨認被告甲○○此部分犯行與前述論罪科刑部分有裁判上一罪
    關係，故此部份本院不另為無罪之諭知，併此說明。
四、原審以被告罪證明確，因予論罪科刑，固非無見；惟查：（一）以薪資支出為例
    ，依營利事業所得稅查核準則之相關規定觀之，扣繳暨免扣繳憑單在稅法上並非
    認定薪資支出之原始憑證，自難認屬商業會計法第十五條原始憑證之範圍，故在
    扣繳暨免扣繳憑單上為不實之填載，僅能依其情節論以其他罪名，尚不成立商業
    會計法第七十一條之罪名。原判決認扣繳憑單屬商業會計法第十五條之原始憑證
    ，被告有填載不實之扣繳憑單，乃論以商業會計法第七十一條之罪刑，尚有未洽
    。（二）被告究竟逃漏多少稅捐？原審未於判決事實欄記載，復未於理由欄說明
    ，顯不足為適用法令之依據，自有未洽。（三）稅捐稽徵法第四十七條第三款所
    定商業登記法規定之商業負責人應受處罰，係自同法第四十一條轉嫁而來，非因
    身分成立之罪，原判決認定被告係金昌號企業行實際負責人，為稅捐稽徵法第四
    十七條第三款所定商之商業負責人，論以稅捐稽徵法第四十一條之罪，卻未適用
    同法第四十七條第三款之規定，自有判決不適用法則之違法。（四）被告以行使
    業務上登載不實內容之文書，持以向稅捐機關申報以逃漏稅捐，除成立違反稅捐
    稽徵法外，在方法上又犯行使業務上登載不實內容之文書罪，二者有方法、結果
    之牽連關係，應從一重之詐術逃漏稅捐罪處斷。原審認被告以一個向稅捐機關行
    使業務上登載不實內容之文書之行為，而犯上行使業務上登載不實內容之文書罪
    及詐術逃漏稅捐罪，為一行為觸犯數罪名之想像競合犯，亦有未洽。被告上訴意
    旨，以原審量刑過重為由，指摘原判決不當，雖無理由，然原判決既有上開可議
    之處，自屬無可維持，應由本院將原判決予以撤銷改判。爰審酌被告甲○○並無
    前科，此有其前科表可憑，素行良好、犯罪動機係為逃漏稅捐、犯罪手段、目的
    、所生危害、其確曾給付告訴人乙○○七十七萬餘元以上之薪資，其本身實際逃
    漏之稅款金額為五萬六千一百五十七元，亦已繳納完畢，且與被害人丙○○、乙○○和解，已替被害人補繳稅額，被害人亦表示不願再追究等一切情狀，量處如
    有期徒刑四月，並依新修正之刑法第四十一條第一項前段規定，諭知如易科罰金
    之折算標準。
據上論斷，應依刑事訴訟法第三百六十九條第一項前段、第三百六十四條、第二百九
十九條第一項前段、稅捐稽徵法第四十一條、第四十七條第三款、刑法第十一條前段
、第二百十六條、第二百十五條、第五十五條、第四十一條第一項前段、罰金罰鍰提
高標準條例第一條前段、第二條，判決如主文。
本案經檢察官王登榮到庭執行職務。
中    華    民    國      九十二      年      七      月     三十一   日
                              臺灣高等法院高雄分院刑事第二庭
                                  審判長法官  林正雄
                                        法官  黃蕙芳
                                        法官  黃壽燕
右正本證明與原本無異。
如不服本判決應於收受本判決後十日內向本院提出上訴書狀，其未述上訴理由者，
並得於提起上訴後十日內向本院補提理由書狀（均須按他造當事人之人數附繕本)「
切勿逕送上級法院」。
                                      書記官  黃富美
中    華    民    國      九十二      年      七      月     三十一   日
附錄本判決論罪科刑法條：
刑法第二百一十五條
  從事業務之人，明知為不實之事項，而登載於其業務上作成之文書，足以生損害於
  公眾或他人者，處三年以下有期徒刑、拘役或五百元以下罰金。
刑法第二百一十六條
  行使第二百十條至第二百十五條之文書者，依偽造、變造文書或登載不實事項或使
  登載不實事項之規定處斷。
稅捐稽徵法第四十一條
  納稅義務人以詐術或其他不正當方法逃漏稅捐者，處五年以下有期徒刑、拘役或科
  或併科新台幣六萬元以下罰金。
稅捐稽徵法第四十七條
本法關於納稅義務人、扣繳義務人及代徵人應處徒刑之規定，於左列之人適用之：
一  公司法規定之公司負責人。
二  民法或其他法律規定對外代表法人之董事或理事。
三  商業登記法規定之商業負責人。
四  其他非法人團體之代表人或管理人。


司法院資訊處製作；財團法人民間司法改革基金會備份。
